臺灣屏東地方法院刑事判決　　　　　　　 95年度訴字第785號
公　訴　人　臺灣屏東地方法院檢察署檢察官
被　　　告　己○○
被　　　告　乙○○
被　　　告　丙○○
　　　　　　　　　　現另案
被　　　告　丁○○
　　　　　　　　　　現另案
上列四人共同
指定辯護人　本院公設辯護人戊○○
上列被告因殺人未遂案件，經檢察官提起公訴（95年度偵字第
3153號），本院判決如下：
    主  文
己○○、乙○○共同犯重傷未遂罪，己○○處有期徒刑貳年；乙○○處有期徒刑壹年拾月，緩刑參年，緩刑期間付保護管束。扣
案之開山刀壹支（含刀鞘）沒收。
乙○○被訴普通傷害罪部分公訴不受理。
丙○○、丁○○均無罪。
    事  實
一、己○○曾因殺人未遂案件，於民國89年9 月18日，經台灣高
    雄少年法院判處有期徒刑3 年，緩刑4 年確定（不構成累犯
    ）。緣己○○因與人結怨，乃邀同乙○○、丙○○、丁○○
    等3 人，於95年5 月5 日凌晨0 時許，由己○○騎乘車牌號
    碼N7A —058 號重機車搭載乙○○，己○○並攜帶其所有開
    山刀（起訴書誤植為西瓜刀，該刀並有刀鞘）1 支，交由乙○○保管，丁○○則騎乘車牌號碼H9U —575 號重機車搭載
    丙○○，共同至屏東市高屏大橋下欲找仇家打架，惟未尋獲
    ，乃折返屏東市區，於同日凌晨1 時許，途經屏東市○○路
    與和生路之交岔路口時，適辛○○騎乘車牌號碼N7R —227
    號重機車搭載女友甲○○，剛自屏東市○○路和生市場旁某
    小吃店吃完宵夜，欲返回其位於屏東市○○路169 號之住處
    ，惟辛○○於和生路右轉往建國路行駛時，自後超越同向前
    方之張車及施車，引起己○○、乙○○之不滿，乃騎車從後
    追趕，辛○○騎車返回住處騎樓（老山羊羊肉店）時，己○○、乙○○所騎機車亦隨後趕至，己○○先以腳踹倒陳車，
    旋與乙○○共同基於重傷害之犯意聯絡，由己○○自乙○○
    處拿取該支開山刀，即朝辛○○之臉部、背部、手部等身體
    重要部位猛砍10餘刀，辛○○不支倒地，乙○○亦對倒地之
    辛○○拳毆其背部，甲○○在旁驚嚇哭喊救命，彼時丁○○
    騎乘車牌號碼H9U —575 號重機車搭載丙○○亦抵達現場，
    惟2 人僅在旁約10公尺處觀看。嗣丙○○見狀態不妙，即出
    言制止，己○○、乙○○因見教訓辛○○之目的已達，即分
    別出於己意中止揮砍及毆打之行為（丙○○、丁○○部分另
    為無罪之諭知，詳後述）。彼時，乙○○復單獨基於傷害之
    故意，出手毆打甲○○頭部數拳，致甲○○受有頭部外傷之
    傷害（此部分業據甲○○於本院審理中撤回告訴），迨辛○○之母庚○○在樓上聽聞樓下之吵雜聲，趕緊下樓打開1 樓
    鐵門，見倒於血泊中之子，趕緊以自小客車將辛○○、甲○○送往屏東市寶建醫院急救，辛○○之後又轉往高雄長庚醫
    院急救，因急救得宜始未造成重大不治或難治之傷害，惟仍
    受有臉部裂傷6 公分、背部、腹部多處挫瘀傷、左手臂裂傷
    （5 公分、5 公分）及挫擦傷等傷害。警方據報前往現場處
    理，扣得遺留現場之刀鞘1 個，己○○嗣於95年5 月16日13
    時45分許，在屏東市○○路19號前，為警持臺灣屏東地方法
    院檢察署拘票拘提到案，另乙○○於警方前往其工作處所找
    尋時，自動到案。又己○○作案用之開山刀亦經己○○於95
    年10月16日主動持往屏東縣警察局屏東分局扣案。
二、案經辛○○、甲○○訴由屏東縣警察局屏東分局報請臺灣屏
    東地方法院檢察署檢察官偵查起訴。
    理  由
壹、證據能力部分
    按被告以外之人於審判外之言詞或書面陳述，除法律有規定
    者外，不得作為證據，刑事訴訟法第159 條第1 項定有明文
    。本件告訴人辛○○、甲○○於警詢中之指訴，乃被告以外
    之人於審判外之言詞陳述，被告等之指定辯護人復不同意作
    證據使用，依上開法條規定，自不得作為證據。
貳、實體部分
甲、有罪部分
一、訊據被告己○○、乙○○固不否認於上開時地持開山刀揮砍
    及拳毆告訴人辛○○之事實，核與告訴人辛○○指訴之情節
    相符，並有告訴人之寶建醫院診斷證明書、病歷資料及財團
    法人長庚紀念醫院高雄分院急診病歷資料各1 份附卷可憑。
    惟被告2 人矢口否認有殺人之犯意，均辯稱：只是要教訓告
    訴人而已，沒有殺人之意思等語。經查：
(一)按刑法上殺人未遂罪與重傷害罪之區別，端視行為人究係基
    於殺人或重傷害之犯意以為判斷。而殺人罪在於行為人於行
    為時之主觀犯意，是否確有殺害被害人之故意，因行為人主
    觀犯意隱藏於心中，無從窺見，僅能依據事後勘查行為人行
    為時之相關客觀事實而為認定，亦即應就行為人行為與被害
    人衝突之原因、行為人所用工具、被害人受創部位、所受傷
    勢以及是否續行攻擊等客觀因素，予以綜合判斷而認定行為
    人於行為時是否具有殺人之故意。
(二)本件被告己○○、乙○○與告訴人辛○○素不相識，並無仇
    怨，僅因超車之情緒不滿反應，衡情尚不致於啟發殺人之動
    機。又證人即告訴人辛○○於本院審理中證稱：「（檢察官
    問）己○○為何停止砍你？（答）他朋友在旁邊叫他不要再
    砍，我不知道是誰說的。」等語（本院卷第58頁），足見被
    告己○○、乙○○於同行友人出言阻止時即停止持刀揮砍或
    拳毆之行為，且依當時被告2 人分持兇器揮砍及徒手毆打告
    訴人，告訴人僅1 人，人單勢孤，復已被揮砍受傷倒地之情
    形觀之，苟其等確有殺人之犯意，欲置告訴人於死地，甚為
    容易，豈有因旁人出言阻止即輕易罷手之理。是被告2 人辯
    稱：伊2 人並無殺人之犯意等語，應堪信採。
(三)惟按人之臉部有眼、鼻、口等重要器管，且筱關人之容貌，
    持刀揮砍，可能造成視覺、嗅覺、味覺及容貌上之損害；背
    部則與腹部相連，若砍殺過深，亦可能傷及其內之臟器，均
    足對人之身體、健康產生重大不治或難治之傷害，此乃一般
    正常人得以知悉且預見。被告2 人於行為時業已成年，身心
    智慮均屬健全，對於上開情事應知之甚詳。再被告己○○持
    以作案之開山刀，雖刀刃尚未磨光，然若大力揮砍，仍足以
    導致重大之傷害，被告等竟仍持之揮砍告訴人臉部、背部，
    或於告訴人受傷倒地時徒手毆打告訴人，助長其傷勢之嚴重
    性，足見被告2 人已具有重傷害之故意，至為灼然。
(四)證人辛○○於本院審理中結證稱：（問：己○○為何停止砍
    你？）他朋友在旁邊叫他不要再砍等語明確（本院卷第58頁
    ），核與證人丁○○於本院審理中證稱：丙○○有叫他們不
    要再砍了等語相符（本院卷第62頁背面）。再參以本院詢問
    被告己○○何以未再繼續砍殺告訴人，其答稱：伊心理覺得
    有打到就好等情觀之（本院卷第86頁），益徵被告己○○、
    乙○○主觀上係因其教訓之目的已達，而出於己意中止其犯
    行甚明。
    綜上，事證明確，被告2 人重傷未遂之犯行，洵堪認定。
二、核被告己○○、乙○○2 人所為，均係犯刑法第278 條第3
    項、第1 項之重傷未遂罪，公訴人認係犯同法第271 條第2
    項、第1 項之殺人未遂罪，容有未洽（理由已詳如上述），
    惟因起訴之基本事實同一，起訴法條應逕予變更。被告2 人
    就上開犯行，有犯意聯絡及行為分擔，皆為共同正犯。被告
    2 人已著手於犯罪行為之實行，因己意中止犯行而未遂，爰
    依刑法第27條第1 項前段、第66條規定，減輕其刑至三分之
    二（被告2 人之行為，無論依修正前或修正後之刑法第27條
    第1 項規定，均構成中止犯，無比較新舊法之問題）。審酌
    被告己○○前曾因殺人未遂案件，於89年9 月18日，經台灣
    高雄少年法院判處有期徒刑3 年，緩刑4 年確定，被告乙○○前無前科紀錄，此次因一時失慮致罹犯行，被告2 人均因
    己意中止犯行，犯後坦認不諱，且已與告訴人辛○○達成民
    事和解，告訴人已表明撤回對渠2 人之告訴（偵查卷第41、
    43 頁） 等一切情狀，分別量處如主文所示之刑。另被告乙○○未曾因故意犯罪受有期徒刑以上刑之宣告，有臺灣高等
    法院被告前案紀錄表可稽，其因一時失慮致罹刑章，且於偵
    審中始終坦承犯行，積極配合司法程序，態度良好，經此偵
    審程序之教訓，當知所警惕而無再犯之虞，因認對其所宣告
    之刑以暫不執行為適當，爰併依修正後刑法第74條第1 項第
    1 款之規定，就被告乙○○部分諭知緩刑3 年，以勵自新（
    被告行為時雖在刑法修正實施前，但刑法修正施行後，緩刑
    之宣告，應適用修正後刑法第74條之規定，最高法院95年5
    月23日第8 次刑事庭決議參照）。且依其犯罪情節，破壞社
    會治安，危害他人之身體法益，為惕其自新，爰依修正後刑
    法第93條第1 項規定，於緩刑期間宣告付保護管束，以觀後
    效（保護管束屬非拘束人身自由之保安處分，依刑法第2 條
    第2 項規定，應適用裁判時之新法）。又扣案之開山刀1 支
    （含刀鞘），係被告己○○所有，且供2 人犯罪所用之物，
    爰依刑法第38條第1 項第2 款規定宣告沒收。
乙、無罪部分
一、公訴意旨略以：被告丁○○、丙○○亦與被告己○○、乙○○共同基於殺人之犯意聯絡，於己○○、乙○○分持開山刀
    揮砍，及徒手毆打告訴人辛○○時，丙○○下車助勢把風，
    丁○○則留在車上接應把風，因認被告丁○○、丙○○共同
    涉犯殺人未遂罪嫌云云。
二、按犯罪事實應依證據認定之，無證據不得認定犯罪事實；又
    不能證明被告犯罪者，應諭知無罪之判決，刑事訴訟法第
    154 條第2 項、第301 條第1 項分別定有明文。再刑事訴訟
    法第161 條已於民國91年2 月8 日修正公佈，其第1 項規定
    ：檢察官就被告犯罪事實，應負舉證責任，並指出證明之方
    法。因此，檢察官對於起訴之犯罪事實，應負提出證據及說
    服之實質舉證責任。倘其所提出之證據，不足為被告有罪之
    積極證明，或其指出證明之方法，無從說服法院以形成被告
    有罪之心證，基於無罪推定之原則，自應為被告無罪判決之
    諭知，最高法院著有92年台上字第128 號刑事判例可資參照
    。
三、本件公訴人認被告丁○○、丙○○涉犯殺人未遂犯行，無非
    以證人即告訴人辛○○、甲○○及證人庚○○於偵查中之指
    證為其主要論據。惟查：證人即告訴人辛○○、甲○○於偵
    查中均未指證被告丁○○、丙○○於本件犯行中有何叫囂助
    勢之行為（偵查卷第19、20、38頁），證人庚○○於偵查及
    本院審理中均證稱：當時伊在二樓，聽到樓下很大聲，就趕
    快下來，對方3 、4 個人機車很快騎走，辛○○已經躺在地
    上，地上都是血，甲○○蹲在辛○○旁邊等情（偵查卷第37
    頁、本院卷第61頁），顯見其並未見到案發當時之經過，無
    足佐認被告丁○○、丙○○確有參與本件犯行。再證人辛○○於本院審理中證稱：我被砍完後，才看到另一部機車（指
    被告丁○○、丙○○所騎乘之機車）到場，該部機車都沒有
    人下車動手等語（本院卷第58頁背面、第60頁背面），證人
    甲○○於本院審理中亦證稱：當時另外一部機車之人是在旁
    邊觀看等語（本院卷第84頁背面），參酌上開證人之證言，
    足認被告丁○○、丙○○並無公訴人所指出言叫囂助勢或接
    應把風之行為。又證人即共同被告丁○○於本院審理中更證
    稱：丙○○當時有出言阻止己○○、乙○○，叫他們不要再
    砍了等語（本院卷第62頁背面），核與證人即告訴人辛○○
    於本院審理中證稱：「（檢察官問）己○○為何停止砍你？
    （答）他朋友在旁邊叫他不要再砍」等情相符（本院卷第58
    頁），被告丙○○甚且有出言阻止之行為，更難認其2 人與
    己○○、乙○○間有殺人或重傷害之犯意聯絡。
    綜上，公訴人所提出之證據，不能證明被告丁○○、丙○○
    2 人就此部分有共同殺人或重傷害未遂之行為，本院復查無
    積極事證，足以證明被告2 人有此部分犯行，自應為無罪判
    決之諭知。
丙、公訴不受理部分
一、公訴意旨另以：被告乙○○復單獨基於傷害之故意，於上開
    時地出手毆打甲○○頭部數拳，致甲○○受有頭部外傷之傷
    害，因認被告乙○○此部分另涉犯刑法第277 條第1 項之普
    通傷害罪嫌云云。
二、按告訴乃論之罪，告訴人於第一審辯論終結前，得撤回其告
    訴；又告訴經撤回者，法院應諭知不受理之判決，刑事訴訟
    法第238 條第1 項、第303 條第3 款分別定有明文。
三、本件被告乙○○經檢察官認係犯刑法第277 條第1 項之普通
    傷害罪嫌，而提起公訴。惟該罪依同法第287 條前段之規定
    ，須告訴乃論。茲據告訴人甲○○於本院審理中，聲請撤回
    其告訴（本院卷第84頁背面），揆諸前開說明，爰不經言詞
    辯論，逕為諭知此部分不受理之判決。
據上論斷，應依刑事訴訟法第303 條第3 款、第307 條、第299
條第1 項前段、第300 條、第301 條第1 項，刑法第2 條第2 項
、第28條、第278 條第3 項、第1 項、第27條第1 項前段、第66
條、第74條第1 項第1 款、第93條第1 項、第38條第1 項第2 款
，判決如主文。
中　　華　　民　　國　　96　　年　　2 　　月　　27　　日
                  刑事第三庭 審判長   法  官  吳永宋
                                      法  官  林雅莉
                                      法  官  趙家光
以上正本證明與原本無異。
如不服本判決應於收受本判決送達後十日內向本院提出上訴書狀，
其未敘述上訴理由者，並得於提起上訴後十日內向本院補提理由
書狀（均須按他造當事人之人數附繕本）「切勿逕送上級法院」
中　　華　　民　　國　　96　　年　　2 　　月　　27　　日
                                      書記官  陳勃諺
附錄本案論罪科刑條文
中華民國刑法第278條第3 項、第1 項
使人受重傷者，處 5 年以上 12 年以下有期徒刑。
第 1 項之未遂犯罰之。
